臺灣高等法院民事判決
109年度上易字第383號
上  訴  人  林王吟  
訴訟代理人  陳佳函律師
被 上訴 人  王宗恕  
訴訟代理人  蘇毓霖律師
上列當事人間分配表異議之訴事件，上訴人對於中華民國109年2
月12日臺灣新竹地方法院108年度訴字第474號第一審判決提起上
訴，本院於110年1月5日言詞辯論終結，判決如下：
    主      文
上訴駁回。
第二審訴訟費用由上訴人負擔。
    事實及理由
壹、程序方面：
    按債權人或債務人對於分配表所載各債權人之債權或分配金
     額有不同意者，應於分配期日一日前，向執行法院提出書
    狀 ，聲明異議。異議未終結者，為異議之債權人或債務人
    ，得 向執行法院對為反對陳述之債權人或債務人提起分配
    表異議之訴，強制執行法第39條第1項、第41條第1項前段分
    別定有明文。本件被上訴人係原法院107年度司執字第2361
    號清償債務強制執行事件（下稱系爭執行事件）之債權人，
    對於該執行事件民國108年6月21日分配期日之分配表（於10
    8年5月27日製作，下稱系爭分配表）其中次序6所列上訴人
    得分配之執行費用債權新臺幣（下同）3萬9,600元、次序13
    所列上訴人得分配之票款債權95萬8,850元不同意，在該分
    配期日前於108年6月10日具狀聲明異議，並因上訴人反對致
    異議未終結，而於108年6月14日提起本件分配表異議之訴，
    業經本院調閱系爭執行事件卷宗查核無訛，並有原法院起訴
    狀收文章戳可按（原審卷第9頁），依上開規定，應予准許
    ，合先敘明。
貳、實體方面：
一、被上訴人主張：伊為訴外人孫復華之債權人，聲請強制執行
    孫復華之財產，原法院以系爭執行事件受理拍賣孫復華所有
    坐落新竹縣○○鄉○○段000○000地號土地，及其上門牌新竹縣○
    ○鄉○○街00巷0號之房地，業經拍定，於108年5月27日製作系
    爭分配表，並定期於108年6月21日實行分配。上訴人於107
    年11月23日執孫復華於105年2月25日所簽發，票號032101號
    ，金額新臺幣（下同）490萬元，到期日為106年2月25日之
    本票（下稱系爭本票），取得原法院107年度司票字第667號
    裁定（下稱系爭本票裁定）向原法院聲請強制執行，經原法
    院以107年度司執字第38282號執行事件併入系爭執行事件，
    其債權列入系爭分配表次序6、13，受分配金額依序為執行
    費3萬9,600元、票款95萬8,850元。惟上訴人並無資力出借
    款項予孫復華，復未提出任何資金流向證明其對孫復華有何
    借款或票款債權存在，且上訴人為孫復華配偶林美珍之母親
    ，然上訴人對孫復華聲請系爭本票裁定竟由林美珍代理，顯
    不合常情，上訴人於系爭分配表上開受分配金額，均應予剔
    除，爰依強制執行法第41條第1項前段規定，求為命：系爭
    執行事件所製作之系爭分配表，其中次序6、13上訴人所得
    分配之執行費3萬9,600元、票款95萬8,850元，均應予剔除
    ，不得列入分配之判決。
二、上訴人則以：孫復華因生意周轉所需，於95年起即由其配偶
    即伊女兒林美珍出面向伊陸續借款，迄104年間伊原有存款
    約495萬元即已全數出借予孫復華，孫復華乃簽立借據（下
    稱系爭借據）表明向伊借款490萬元（下稱系爭借款）之意
    旨，並於105年2月25日簽立系爭本票作為擔保。伊就系爭借
    款之交付，係陸續以現金交付予孫復華之配偶林美珍，無法
    具體說明交伊之時間，孫復華迄未返還系爭借款，伊對孫復
    華確有系爭本票債權及系爭借款債權存在等語，資為抗辯。
三、原審為上訴人敗訴之判決，上訴人聲明不服，上訴聲明：㈠
    原判決廢棄。㈡被上訴人在第一審之訴駁回。被上訴人答辯
    聲明：上訴駁回。
四、被上訴人主張：伊為訴外人孫復華之債權人，聲請強制執行
    孫復華之財產，原法院以系爭執行事件受理拍賣孫復華所有
    坐落新竹縣○○鄉○○段000○000地號土地，及其上門牌新竹縣○
    ○鄉○○街00巷0號之房地，業經拍定，於108年5月27日製作系
    爭分配表，並定期於108年6月21日實行分配。上訴人於107
    年11月23日執孫復華於105年2月25日所簽發之系爭本票，取
    得系爭本票裁定作為執行名義，向原法院聲請強制執行，經
    原法院以107年度司執字第38282號執行事件併入系爭執行事
    件，其債權列入系爭分配表次序6、13，受分配金額依序為
    執行費3萬9,600元、票款95萬8,850元之情，有系爭分配表
    、強制執行聲請狀、系爭本票裁定及確定證明書、系爭本票
    、系爭借據在卷可憑（原審卷第17頁至第26頁、第61頁），
    業經本院調閱系爭執行事件卷宗查核無訛，堪信為真實。
五、按強制執行法第41條所定分配表異議之訴，其訴訟標的為對
    分配表之異議權。強制執行事件債權人以他債權人聲明參與
    分配之債權不存在為異議權之理由，其本質上即含有消極確
    認債權不存在訴訟之性質，須於確認該有爭議之債權不存在
    後，始得為剔除該債權於分配表外之形成判決，依舉證責任
    分配法則，應先由主張該債權存在之人負舉證之責（最高法
    院101年度台上字第904號、105年度台上字第1942判決意旨
    參照）。次按票據固為文義證券及無因證券，票據上之權利
    義務，悉依票上所載文義定之，與其基礎之原因關係各自獨
    立，票據上權利之行使，不以其原因關係存在為前提，是以
    執票人行使票據上權利時，就其基礎之原因關係確係有效存
    在，固不負舉證責任。惟執票人自承所持票據係債務人交付
    作為借款之憑據，而認該票據交付之原因關係為消費借貸者
    ，自應由執票人就該消費借貸關係存在之事實負舉證責任（
    最高法院89年度台上字第505號判決意旨參照）。又稱消費
    借貸者，於當事人間必本於借貸之意思合致，而有移轉金錢
    或其他代替物之所有權於他方之行為，始得當之，民法第47
    4條第1項定有明文。本件被上訴人主張系爭分配表所列系爭
    本票債權不存在，為上訴人所否認，並抗辯其與孫復華間有
    系爭借款關係存在，孫復華因擔保系爭借款而簽發交付系爭
    本票云云，依上說明，自應由上訴人就其與孫復華間之借貸
    意思合致及已交付借款等事實，負舉證之責。經查：
　㈠上訴人抗辯：孫復華因生意周轉所需，於95年起即由其配偶
    即伊女兒林美珍出面向伊陸續借款，伊就系爭借款之交付，
    係陸續以現金交付予孫復華之配偶林美珍，迄104年間所交
    付之借款已達495萬元云云，惟亦自承：無法具體說明上訴
    人與孫復華間借款係於何時成立、於何時交付等語（本院卷
    第46頁），惟上訴人主張系爭借款金額高達495萬元，且陳
    稱其於105年2月25日簽發系爭本票時有就債權為總結算（本
    院卷第47頁），則如上訴人與孫復華間果有借貸金錢之合意
    及交付借款之事實，當不可能完全無法具體說明歷次借款之
    日期、金額、交付地點等細節，是上訴人主張其對孫復華有
    系爭借款及本票債權存在云云，已有可疑。又證人林美珍雖
    證述：孫復華在大陸做生意，資金不夠都由伊出面去借，伊
    回娘家借錢，跟伊母親借，那時候孫復華有退票，伊帳戶也
    出現問題，所以錢都不能進去，伊自己開車下去拿現金，伊
    母親錢都放在身上，沒有存銀行，有時候標會給伊，如果不
    夠，再跟左鄰右舍借，因為孫復華有土地，伊想如果沒有錢
    可以還，還有土地可以還，因為愈借愈多，所以伊要孫復華
    寫本票，伊再拿下去給伊母親，每次伊回去拿錢，他們都會
    記起來，要寫本票時會先計算金額，確定金額沒錯，伊才叫
    孫復華寫本票上的金額等語（原審卷第125頁至第130頁），
    惟亦未能具體說明上訴人究係於何時、交付若干借款予林美
    珍再交給孫復華，林美珍與上訴人復均未能提出所謂借款金
    額之紀錄或結算之證明，尚難僅憑林美珍含糊空泛之說詞，
    逕認上訴人有何借款495萬元予孫復華之情。另證人孫復華
    證稱：伊95年間欠錢，到處借錢，都是伊太太林美珍在處理
    ，因為外面借不到，所以從伊太太娘家借錢。伊寫了3張本
    票（按係包含簽發給上訴人之系爭本票），因為伊沒有給錢
    也沒還利息等語（原審卷第131頁至第134頁），惟孫復華顯
    非實際出面借款之人，亦未能具體說明究係經由林美珍向上
    訴人借款之細節，亦難為有利於上訴人之認定。再者，上訴
    人自陳其未讀過書，為農民，偶爾幫人帶小孩，名下有農地
    、農舍等財產，收入來源就是農作物的收穫，帶小孩的收入
    約每月3萬元等語（本院卷第47頁），則上訴人收入顯非豐
    厚，難認其有足資出借予孫復華之高額現金；參以上訴人之
    郵局帳戶交易明細，可見其歷年來存款餘額均僅約數千元至
    數萬元，其收入來源則主要為敬老年金等津貼（本院卷第20
    3頁至第209頁），更難認上訴人有資力出借495萬元予孫復
    華。上訴人復抗辯：其夫林𢸔之郵局帳戶交易明細時有提領
    現金數萬元至數十萬元之紀錄，即係上訴人出借款項予孫復
    華之資金來源云云，並提出林𢸔之郵局帳戶交易明細為憑（
    本院卷第195頁至第201頁），惟林𢸔、上訴人既各自有郵局
    帳戶供己使用，尚未能逕認林𢸔帳戶提領之現金即係上訴人
    交付予孫復華或林美珍之借款，況提領現金之用途多端，上
    訴人亦表示林𢸔從事地下金融，故金錢流量比較活躍（本院
    卷第226頁），益徵林𢸔提領現金之交易紀錄均與系爭借款
    無涉，更不能用以證明系爭借款債權存在。
　㈡次查，孫復華固於本件訴訟繫屬中於108年7月25日以其土地
    設定擔保債權總金額557萬0,852元之抵押權（下稱系爭108
    年抵押權）予上訴人，並記載其擔保之債權為「100年2月25
    日所立金錢借貸契約發生之債務」，有他項權利證明書可參
    （原審卷第115頁），而孫復華簽署之系爭借據雖記載「本
    人孫復華於100年2月25日向林王吟借款495萬元」，惟該借
    據並未書立簽署日期，且就借款之交付、清償方式、有無利
    息約定等消費借貸之重要條件均未加以載明（原審卷第61頁
    ），且孫復華於100年2月25日借款時或105年5月25日簽發系
    爭本票時均未設定抵押權，迄108年間本案訴訟繫屬中始設
    定系爭108年抵押權，亦與出借款項時即須提供擔保之交易
    常情不符。又上訴人於本件主張其對孫復華之系爭借款債權
    係自95年至104年間陸續發生，惟未能具體陳明成立借款合
    意、交付借款款項之確實日期等情，亦與系爭108年抵押權
    所擔保之債權為「100年2月25日所立金錢借貸契約發生之債
    務」並不相符，自未能認系爭108年抵押權所擔保之債權即
    為系爭借款債權，更未能因系爭108年抵押權之設定，即反
    推系爭借款債權為存在。又孫復華另於102年8月27日以其土
    地設定擔保債權總金額450萬元之抵押權（下稱系爭102年抵
    押權）予林美玲，清償日期103年8月30日，嗣於104年8月21
    日以清償原因塗銷該抵押權，有土地登記申請書可參（原審
    卷第45頁至第57頁、第117頁至第121頁），惟系爭102年抵
    押權設定之抵押債權人既為林美玲，即與上訴人無涉，遑論
    已因清償而塗銷，自亦不能據以為有利於上訴人之認定。
　㈢綜上，依上訴人所提證據，均不足以證明上訴人對孫復華有
    系爭借款、票款之債權關係存在，此外，上訴人復無法就其
    債權存在之情舉證以實其說，其主張顯非可採。從而，被上
    訴人以上訴人對孫復華並無債權存在為由，主張上訴人依系
    爭分配表其中次序6、13獲分配金額執行費用3萬9,600元、
    票款95萬8,850元均應予剔除，洵屬有據。
六、綜上所述，被上訴人依強制執行法第41條第1項規定，請求
    系爭執行事件所製作系爭分配表，其中次序6、13上訴人所
    得分配金額執行費用3萬9,600元、票款95萬8,850元，均應
    予剔除，不得列入分配，為有理由，應予准許。從而原審為
    上訴人敗訴之判決，核無違誤，上訴意旨指摘原判決不當，
    求予廢棄改判，為無理由，應駁回其上訴。
七、本件事證已臻明確，兩造其餘之攻擊或防禦方法及所用之證
    據，經本院斟酌後，認為均不足以影響本判決之結果，爰不
    逐一論列，併此敘明。
八、據上論結，本件上訴為無理由，依民事訴訟法第449條第1項
    、第78條，判決如主文。　　
中　　華　　民　　國　　110 　年　　2 　　月　　2 　　日
                  民事第三庭    
                      審判長法  官  王怡雯
                            法  官  何君豪     
                            法  官  朱美璘             
正本係照原本作成。
不得上訴。
中　　華　　民　　國　　110 　年　　2 　　月　　2 　　日

                            書記官  陳禹任